臺灣高雄地方法院刑事判決　　　　　 100年度審易字第2298號
公　訴　人　臺灣高雄地方法院檢察署檢察官
被　　　告　陳福仁
上列被告因業務侵占等案件，經檢察官提起公訴（100年度偵字
第5626號），本院依簡式審判程序審理，判決如下：
    主  文
陳福仁連續犯業務侵占罪，處有期徒刑拾月，減為有期徒刑伍月
，如易科罰金，以銀元參佰元即新臺幣玖佰元折算壹日；又犯業
務侵占罪，共貳罪，各處有期徒刑陸月，如易科罰金，均以新臺
幣壹仟元折算壹日，各減為有期徒刑參月，如易科罰金，均以新
臺幣壹仟元折算壹日。應執行有期徒刑拾月，如易科罰金，以銀
元參佰元即新臺幣玖佰元折算壹日。緩刑肆年，緩刑期間應履行
如附表二所示之負擔。
    事  實
一、陳福仁前為位在高雄市○○區○○路「公園學府大廈」之住
    戶，並於民國93年至95年間，受上開大樓全體住戶之委任，
    擔任該大樓管理委員會之財務委員乙職，負責大樓管理費稽
    核、保管及報表審查等業務，為從事業務之人。詎於上開擔
    任財務委員期間，意圖為自己不法之所有，利用其保管、持
    有該大樓管委會管理費及第一銀行帳戶（戶名：「公園學府
    大廈管理委員會」，帳號：00000000000）存摺、印章之機
    會，於附表一所示之時間，盜領上開帳戶內之款項共計新臺
    幣（下同）113萬5,500元（詳細金額如附表一所示）後侵占
    入己。嗣經大樓管理委員會核對帳目後發現款項不符，始悉
    上情。
二、案經公園學府大廈管理委員會主任委員王豐和訴由臺灣高雄
    地方法院檢察署檢察官偵查起訴。
    理  由
一、本件被告陳福仁所為係犯死刑、無期徒刑、最輕本刑為3年
    以上有期徒刑以外之罪，因其於準備程序中就被訴事實為有
    罪之陳述，經受命法官告知簡式審判程序之旨，並聽取公訴
    人、被告之意見後，本院合議庭認為適宜由受命法官獨任進
    行簡式審判程序，爰依刑事訴訟法第273條之1第1項之規定
    ，裁定由受命法官依簡式審判程序審理，合先敘明。
二、上開事實，業據被告於偵訊及本院審理時均坦承不諱，核與
    證人即告訴代理人周震球於偵訊中之證述情節一致，並有公
    園學府大廈第7屆、第8屆管理委員會名冊、被告致歉書、陳
    情書、郵局存證信函、本院核發予上開大樓管委會之債權憑
    證、上開第一銀行存摺影本（他卷第6頁至第9頁、第18頁至
    第19頁、偵卷第17頁至25頁）各1份在卷可稽，足認被告任
    意性自白與事實相符，應予信實。從而，本件被告上開業務
    侵占之犯行，事證均足明確，堪予認定，自應依法論科。
三、新舊法比較：
    按被告如附表一編號1（不包括編號2、3）之行為後，94年2
    月2日修正公布之刑法，業於95年7月1日起施行，另刑法施
    行法亦於95年6月14日增訂該法第1條之1規定，並自95年7
    月1日施行。其中修正後刑法第2條之規定，乃係關於新舊法
    比較適用之準據法，其本身無關行為可罰性要件之變更，故
    於95年7月1日刑法修正施行後，如有涉及比較新舊法之問題
    ，即應逕依修正後刑法第2條第1項規定，為「從舊從輕」之
    比較（最高法院95年度第8次刑事庭會議決議參照）。又按
    比較時應就罪刑有關之共犯、牽連犯、連續犯、結合犯，以
    及累犯加重、自首減輕暨其他法定加減原因（如身分加減）
    與加減例等一切情形，綜其全部罪刑之結果而為比較；且就
    比較之結果，須為整體之適用，不能割裂分別適用各該有利
    於行為人之法律，此即法律變更之比較適用所應遵守之「罪
    刑綜合比較原則」及「擇用整體性原則」，此有最高法院24
    年上字第4634號判例、27年上字第2615號判例、最高法院95
    年度第8次刑庭會議決議可資參照。是就被告所為附表一編
    號1之業務侵占犯行部分，比較新舊法如后：
（一）刑法第336條第2項之業務侵占罪，其法定刑得併科罰金。
      而修正後之刑法施行法增訂第1條之1規定：「中華民國94
      年1月7日刑法修正施行後，刑法分則編所定罰金之貨幣單
      位為新臺幣。94年1月7日刑法修正時，刑法分則編未修正
      之條文定有罰金者，自94年1月7日刑法修正施行後，就其
      所定數額提高為30倍。但72年6月26至94年1月7日新增或
      修正之條文，就其所定數額提高為3倍」，另刑法第33條
      第5款修正為：「主刑之種類如下：五、罰金：新臺幣1千
      元以上，以百元計算之」；而依被告行為時之刑罰法律，
      罰金係以銀元為單位，並依罰金罰鍰提高標準條例第1條
      前段規定之提高倍數10倍及修正前刑法第33條第5款規定
      之罰金最低額1元計算；是比較修正前、後之法律規定，
      罰金最高額經換算後之結果並無二致，惟就罰金最低額部
      分，依新法規定為新臺幣1千元；依舊法規定則為銀元1元
      （即新台幣3元）。因此，比較上述修正前、後之刑罰法
      律，自以行為時關於科處罰金刑之法律較有利於被告。
（二）刑法第56條連續犯之規定，業經修正刪除，此刪除雖非犯
      罪構成要件之變更，但顯已影響行為人刑罰之法律效果，
      自屬法律有變更，應依新法第2條第1規定為新舊法之比較
      （最高法院95年度第8次刑事庭會議決議參照）。新法修
      正施行後，被告如附表一編號1所示之業務侵占犯行，均
      須分論併罰，是比較新舊法之結果，應適用較有利於被告
      之行為時法律即修正前刑法第56條規定論以連續犯。
（三）罰金刑之加重及減輕，依修正後刑法第67條規定，其最高
      度及最低度同加減之，修正前刑法第68條則僅加減其最高
      度，故就加重而言，修正後規定不利於被告，就減輕而言
      ，修正後最低度亦減輕，是罰金刑加重減輕部分，以行為
      時即修正前之刑法第68條規定對被告較為有利。
（四）關於數罪併罰之規定，修正前刑法第51條第5款規定宣告
      多數有期徒刑者，其刑期不得逾20年，修正後刑法第51條
      第5款則規定不得逾30年。比較修正前後之規定，修正前
      之刑法規定，應較有利於被告。
（五）從而，綜合上述條文修正前、後之比較，對於被告刑法修
      正前即95年7月1日前所為如附表一編號1之犯行，適用修
      正前刑法對被告較為有利，自應依刑法第2條第1項前段規
      定，整體適用被告行為時即修正前刑法相關規定而為論科
      。
四、按侵占業務上持有物之罪，以其所侵占之他人所有物係因執
    行業務而持有為構成要件（最高法院23年上第1620號判例可
    資參照）。查本件被告陳福仁為「公園學府大廈」之住戶，
    並受上開大樓全體住戶委任，於93年至95年間擔任該大樓管
    理委員會之財務委員，負責大樓管理費稽核及報表審查等業
    務，並保管、持有該大樓管委會之第一銀行帳戶存摺、印章
    ，為從事業務之人，其利用業務上持有上開銀行帳戶存摺、
    印章之機會，擅自盜領如附表一所示之金額並據為己有，依
    上所述，自應符合業務侵占之構成要件無訛。是核被告所為
    ，均係犯刑法第336條第2項之業務侵占罪（共3罪）。其所
    犯附表一編號1所示多次業務侵占犯行，因時間緊接，方法
    相同，所犯係犯罪構成要件相同之罪名，顯係基於概括犯意
    反覆為之，為連續犯，應依修正前刑法第56條之規定論以一
    罪，並加重其刑。另被告所犯附表一編號1所示之連續業務
    侵占犯行、附表一編號2、3所示2次業務侵占犯行間，犯意
    各別，行為互殊，應予分論併罰。爰審酌被告擔任上開大樓
    管理委員會財務委員期間，本應克盡職守，確實稽核管理費
    之收取及管控款項之流向，竟萌生貪念，利用其業務上負責
    管理該大樓管理費及保管銀行存摺、印章之機會，盜領如附
    表一所示共計113萬5,500元之款項，並侵占供己花用，行為
    實屬可議，惟念其犯後坦承犯行，態度尚可，且前無任何犯
    罪前科，有臺灣高等法院被告前案紀錄表1份在卷可考，素
    行良好，再參以與告訴人已達成和解，已陸續賠償部分款項
    ，告訴人亦具狀表示願意予被告自新之機會等語，有本院刑
    事審查庭刑事案件移付調解簡要紀錄、和解書、刑事陳述狀
    各1份（本院卷第24頁、第26至第27頁、第53頁）附卷可參
    ，應認有悔意，暨考量被告教育程度、家庭經濟狀況、告訴
    人所生之損害等一切情狀，分別量處如主文所示之刑，並就
    附表編號2、3所示之2次業務侵占犯行，均諭知以新臺幣
    1,000 元折算1日之易科罰金折算標準。
五、按犯罪在中華民國96年4 月24日以前者，除本條例另有規定
    外，有期徒刑、拘役或罰金，減其刑期或金額2分之1，中華
    民國九十六年罪犯減刑條例第2 條第1 項第3 款定有明文。
    經查，本件被告如附表一編號1所示連續所為之業務侵占犯
    行，及附表一編號2、3所示2次業務侵占犯行，均係於96年4
    月24日之前所為，復核無同條例所定不予減刑之情形，爰均
    依同條例第2條第1項第3款之規定，減其宣告刑2分之1，並
    均諭知減刑後易科罰金之折算標準（至被告為附表一編號1
    所示連續業務侵占犯行，經減刑後得易科罰金，故比較新舊
    法關於易科罰金之規定，因修正後刑法刪除「因身體、教育
    、職業、家庭之關係或其他正當事由，執行顯有困難者」之
    要件，並將易科罰金之折算標準，由原配合廢止前之罰金罰
    鍰提高標準條例第2條規定之銀元100元至銀元300元折算1日
    ，提高為新臺幣1,000元、2,000元或3,  000元折算1日，是
    依修正後刑法第2條第1項前段之規定，就被告所為附表一編
    號1所示連續業務侵占犯行，應適用修正前之刑法第41條第1
    項前段之規定，諭知以銀元300元即新臺幣900元折算1日之
    易科罰金折算標準）。
六、另按，於94年1月7日刑法修正施行前犯併合處罰數罪中之一
    罪，且該數罪均符合第41條第1項得易科罰金之規定者，適
    用90年1月4日修正之刑法第41條第2項規定，刑法施行法第3
    條之1第3項定有明文（依司法院釋字第662號意旨，現行刑
    法第41條第8項已修正應執行刑逾6月者，亦得易科罰金）。
    是本件被告所犯減刑後之數罪因均得易科罰金，依上開說明
    ，其所定應執行刑雖逾6月，亦得易科罰金。再數罪併罰，
    其中部分之裁判易刑標準係依舊法諭知，另部分依新法諭知
    ，合併定刑後之易刑標準，應依刑法第2條之規定，擇有利
    於受刑人之折算標準適用之，此有最高法院86年度台非字第
    87 號判決可資參考。準此，被告所犯附表一編號1所示之連
    續業務侵占罪，與附表一編號2、3所示之業務侵占罪2罪之
    易科罰金折算標準雖不相同，惟依上開說明，即應依刑法第
    2 條之規定，擇有利於受刑人之銀元300元即新臺幣900元之
    易科罰金折算標準，是被告所犯數罪定其應執行刑部分，爰
    併諭知易科罰金以銀元300元即新臺幣900元折算1日。
七、末查被告前未曾受有期徒刑以上刑之宣告，業如前述，其因
    思慮不周，致犯本罪，惟於犯後坦承犯行，尚知悔悟，且與
    告訴人達成民事和解，有和解書1紙（本院卷第26至27頁）
    在卷可憑，信其經此追訴審判後，當知警惕而無再犯之虞，
    是本院綜核上開各情後，認其宣告之刑，以暫不執行為適當
    ，爰併予宣告緩刑4年（緩刑之宣告，依最高法院95年度第8
    次刑庭會議決議，應適用修正後刑法第74條之規定）。另斟
    酌被告已與告訴人達成調解，承諾賠償告訴人共計30萬元，
    其中除10萬元業已給付完畢外，其餘20萬元係以分期給付方
    式，約定自100年12月30日起至104年3月30日止，於每月30
    日，以繳納現金方式按月給付5,000元予告訴人，故為確保
    被告遵守其於本院審理時，就還款協議所為之承諾，以及避
    免被告存有僥倖心理，本院爰參酌上開之調解條件，認於被
    告緩刑期間課予如附表二所示之負擔，乃為適當，爰依刑法
    第74條第2項第3款宣告之，以啟自新，並觀後效。又此部分
    附條件之緩刑命令，依同法第74條第4項規定，得為民事強
    制執行名義，倘被告於緩刑期內未依約履行給付而情節重大
    者，檢察官得依刑事訴訟法第476條及刑法第75條之1第1項
    第4款之規定，聲請法院撤銷本件緩刑之宣告，併此敘明之
    。
據上論斷，應依刑事訴訟法第273 條之1 第1 項、第284 條之1
、第299 條第1 項前段，刑法第2 條第1 項前段、第336 條第2
項、第41條第1項前段、第74條第1項第1款、第2項第3款，修正
前刑法第56條、第41條第1項前段、第2項、第51條第5款，廢止
前罰金罰鍰提高標準條例第2條，中華民國九十六年罪犯減刑條
例第2條第1項第3款、第7條、第9條、第10條，刑法施行法第1條
之1、第3條之1第3項，判決如主文。
本案經檢察官陳孟皇到庭執行職務。
中    華    民    國    100   年    12    月    14    日
                  刑事第十庭   法  官  林勳煜
以上正本證明與原本無異。
如不服本判決應於收受送達後10日內向本院提出上訴書狀，並應
敘述具體理由；如未敘述上訴理由者，應於上訴期間屆滿後20日
內向本院補提理由書（均須按他造當事人之人數附繕本）「切勿
逕送上級法院」。
中    華    民    國   100    年    12    月    14    日
                               書記官  陳莉庭
【附表一】
┌──┬───────────────┬───────┐
│編號│           侵占日期           │  侵占金額    │
│    │                              │  (新臺幣)    │
├──┼───────────────┼───────┤
│1   │93年6月21日起至95年6月22日間  │111萬1,500元  │
├──┼───────────────┼───────┤
│2   │95年9月22日                   │  1萬6,000元  │
├──┼───────────────┼───────┤
│3   │95年10月3日                   │     8,000元  │
├──┴───────────────┴───────┤
│合計                                  113萬5,500元  │
└──────────────────────────┘
【附表二】
一、被告應給付告訴人「公園學府大廈」管理委員會新臺幣（下
    同）30萬元。
二、前開金額之給付方式為：其中除10萬元業已給付完畢外，其
    餘20萬元，共分為40期，自民國100年12月30日起至104年3
    月30日止，每月30日為清償日，以繳納現金方式按月給付5,
    000元。
三、如有一期未為履行，則視為全部到期。
附錄本判決論罪科刑法條
中華民國刑法第336條第2項
（公務公益侵占罪、業務侵占罪）
對於公務上或因公益所持有之物，犯前條第 1 項之罪者，處 1
年以上 7 年以下有期徒刑，得併科 5 千元以下罰金。
對於業務上所持有之物，犯前條第 1 項之罪者，處 6 月以上
5 年以下有期徒刑，得併科 3 千元以下罰金。
前2項之未遂犯罰之。